【裁判字號】    97,判,386
【裁判日期】    970508
【裁判案由】    勞保
【裁判全文】
最  高  行  政  法  院  判  決
                                     97年度判字第00386號
再 審原 告  甲○○
            丙○○
兼上二人訴訟代理人
            乙○○
再 審被 告  勞工保險局
代  表  人  丁○○
上列當事人間勞保事件，再審原告對於中華民國92年12月4日本
院92年度判字第1690號判決，提起再審之訴，本院判決如下︰
    主  文
本院92年度判字第1690號判決及臺北高等行政法院90年度訴字第
4489號判決均廢棄。
訴願決定及原處分均撤銷。
再審前歷審及再審訴訟費用均由再審被告負擔。
    理  由
一、欣珀國際股份有限公司（以下簡稱欣珀公司）被保險人黃茂
    富於民國89年2月7日因肺癌合併腦、骨及肝轉移死亡。其受
    益人即再審原告乙○○申請死亡給付。經再審被告機關查明
    ，以黃茂富於89年2月7日因肺癌合併腦、骨及肝轉移死亡，
    係停保期間發生之事故所導致之結果，與勞工保險條例第19
    條第1項之規定不合，乃核定所請不予給付。再審原告不服
    ，申請勞工保險監理委員會審議，經該會審議駁回後，再審
    原告不服，提起訴願，惟訴願決定機關於提起訴願3個月內
    不為決定，再審原告亦未接悉其延長訴願決定期間之通知，
    遂提起行政訴訟，經本院92年度判字第1690號判決駁回。
    再審原告聲請司法院大法官解釋，並經司法院於95年1月27
    日以釋字第609號解釋在案，再審原告以原判決有行政訴訟
    法第273條第2項之再審事由，提起本件再審之訴。
二、再審原告起訴意旨略謂：本件再審原告於其先父黃茂富罹癌
    身故時依勞工保險條例第63條之規定申請死亡給付，再審被
    告認黃茂富於87年6月25日經診斷確定罹患肺癌，且未達有
    效之緩解或控制，病情持續惡化，其於80年9月5日退保，於
    88年7月9日再加保，89年2月7日因肺癌合併腦、骨及肝轉移
    死亡，係停保期間發生之事故所導致之結果，而核定不予給
    付。其處分之法律依據為行政院勞工委員會77年4月14日台7
    7勞保2字第6530號函及79年3月10日台79勞保3字第4451號函
    ，惟該兩號函釋經司法院釋字第609號解釋認為係對於受益
    人請領死亡保險給付之權利，增加勞工保險條例所無之限制
    ，與憲法第23條所定法律保留原則有違，應不再適用。是本
    件爭議審議、訴願及行政訴訟確定終局判決所適用之命令牴
    觸憲法，則再審原告自得依法申請死亡給付，本件具有行政
    訴訟法第273條第2項之再審原因，至為明顯等語，求為廢棄
    本院原確定判決、原審判決；並撤銷訴願決定及原處分（請
    求再審被告給付死亡給付及其遲延利息部分，業據再審原告
    撤回，不另贅述）。
三、再審被告答辯意旨略謂：(一)、再審被告依司法院釋字第609
    號解釋重新審查，依勞工保險條例第63條規定核定發給死亡
    給付35個月計新臺幣（下同）1,218,000元，扣除申請人以
    勞保被保險人身分已請領家屬死亡喪葬津貼126,000元，發
    給1,092,000元。本件既經再審被告核定發給死亡給付，即
    無訟爭之必要等語資為抗辯，求為駁回再審原告之訴。
四、本院查：(一)、按確定終局判決所適用之法律或命令，經司法
    院大法官依當事人之聲請解釋為牴觸憲法者，其聲請人亦得
    提起再審之訴，行政訴訟法第273條第2條定有明文。本件再
    審原告認為本院91年度判字第1690號確定判決，因適用行政
    院勞工委員會77年4月14日台77勞保2字第6530號函及79年3
    月10日台79勞保3字第4451號函釋，有牴觸憲法第23條等疑
    義，向司法院聲請解釋，業經司法院於95年1月27日針對再
    審原告之聲請作成釋字第609號解釋，是再審原告依上開規
    定提起再審之訴，其程序尚無不合，合先敘明。(二)、司法院
    釋字第609號解釋文揭示：勞工依法參加勞工保險及因此所
    生之公法上權利，應受憲法保障。關於保險效力之開始、停
    止、終止、保險事故之種類及保險給付之履行等，攸關勞工
    或其受益人因保險關係所生之權利義務事項，或對其權利之
    限制，應以法律或法律明確授權之命令予以規範，且其立法
    之目的與手段，亦須符合憲法第23條之規定，始為憲法所許
    。中華民國84年2月28日修正之勞工保險條例第19條第1項規
    定：「被保險人或其受益人，於保險效力開始後，停止前發
    生保險事故者，得依本條例規定，請領保險給付。」依同條
    例第62條至第64條之規定，死亡給付之保險事故，除法律有
    特別排除規定外（同條例第23條、第26條參照），係指被保
    險人或其父母、配偶、子女死亡而言，至其死亡之原因何時
    發生，應非所問。惟若被保險人於加保時已無工作能力，或
    以詐欺、其他不正當行為領取保險給付等情事，則屬應取消
    其被保險人之資格，或應受罰鍰處分，並負民、刑事責任之
    問題（同條例第24條、第70條參照）。行政院勞工委員會77
    年4月14日台77勞保2字第6530號函及79年3月10日台79勞保3
    字第4451號函，就依法加保之勞工因罹患癌症等特定病症或
    其他傷病，於保險有效期間死亡者，以各該傷病須在保險有
    效期間發生為條件，其受益人始得請領死亡給付，乃對於受
    益人請領死亡保險給付之權利，增加勞工保險條例所無之限
    制，與憲法第23條所定法律保留原則有違，於此範圍內，應
    不再適用。查上開司法院釋字第609號解釋文後段業已明釋
    ：行政院勞工委員會77年4月14日台77勞保2字第6530號與79
    年3月10日台79勞保3字第4451號函，乃對於受益人請領死亡
    保險給付之權利，增加勞工保險條例所無之限制，與憲法第
    23條所定法律保留原則有違，於此範圍內，不再適用等語。
    本院原確定判決、原審判決、訴願決定及原處分，適用違反
    法律保留原則而已被宣告違憲之上述2號行政院勞工委員會
    函釋，作為駁回再審原告之依據，其適用法規即不無違誤，
    是再審原告提起再審之訴，揆之上揭說明，為有理由，爰將
    本院原確定判決、原審判決均予廢棄，並將訴願決定及原處
    分均予撤銷，由再審被告依司法院釋字第609號解釋意旨，
    另為適法處分。又本院係法律審，僅審酌再審被告行政處分
    之合法性，至於再審被告為處分後是否已另為死亡給付，即
    非本院審理範圍，併予明。
五、據上論結，本件再審之訴為有理由。依行政訴訟法第281條
    、第256條第1項、第259條第1款、第98條第1項前段，判決
    如主文。
中    華    民    國    97    年    5     月    8     日
                    最高行政法院第四庭
                        審判長法官  鍾  耀  光
                              法官  劉  介  中
                              法官  姜  仁  脩
                              法官  王  德  麟
                              法官  黃  清  光
以  上  正  本  證  明  與  原  本  無  異
中    華    民    國    97    年    5     月    9     日
                              書記官  黃  淑  櫻


司法院資訊處製作；財團法人民間司法改革基金會備份。
